【裁判字號】    92,上訴,1761
【裁判日期】    920729
【裁判案由】    貪污治罪條例
【裁判全文】
臺灣高等法院刑事判決                          九十二年度上訴字第一七六一號
    上  訴  人
    即  被  告  甲○○
    選任辯護人  李建賢  律師
右上訴人因貪污治罪條例等案件，不服臺灣臺北地方法院九十一年度訴字第九一一號
，中華民國九十二年三月二十六日第一審判決（起訴案號：臺灣臺北地方法院檢察署
八十九年度偵字第九八二六號），提起上訴，本院判決如左：
    主  文
原判決關於甲○○部分撤銷。
甲○○無罪。
    理  由
一、公訴意旨略以：被告甲○○係交通部民用航空局台北國際航空站（下稱台北航空
    站）維護組工程員，負責台北航空站營繕工程之發包、監督業務，為依據法令從
    事公務之人員；而鄭悅在則係長薪國際有限公司（下稱長薪公司）、久仲泰營造
    有限公司（下稱久仲泰公司）及東鉅營造有限公司（下稱東鉅公司）之實際負責
    人，並僱用張秀鳳擔任長薪公司及東鉅公司之會計。因東鉅公司於民國八十四年
    十一月十日承作台北航空站發包之「航站大廈整體規劃（二期）西側建築整修工
    程」，施工期間鄭悅在認為甲○○對工程計價及該公司請款等事項均多所配合而
    心生謝意，遂於八十六年五月十九日，指示張秀鳳自長薪公司設於合作金庫銀行
    建國分行（下稱合庫建國分行）之帳戶內提領（新台幣）十萬元，充作賄賂甲○
    ○之款項，惟始終未有適當機會交付；嗣東鉅公司於八十七年四月二十八日又標
    得台北航空站發包之「航廈二樓外候機室及到站出口地坪整修工程」，施工期間
    尚須甲○○夜間加班配合該工程之施作，鄭悅在乃命張秀鳳於八十七年五月底、
    六月初某日夜間十一時許，至松山機場航站大廈一樓電扶梯前，將上開十萬元以
    空白信封包裝，並以財訊雜誌包夾，交與甲○○，告知內有現金，並稱：「這是
    鄭小姐要謝謝你幫忙的」等語，甲○○即收受之，因認被告甲○○涉有貪污治罪
    條例第五條第一項第三款對於職務上之行為收受賄賂罪嫌。
二、公訴人認被告甲○○涉有公務員收受賄賂犯行，無非以：(1)證人鄭悅在證稱：「
    八十六年五月間本人因認為甲○○經常配合東鉅公司及本人施做工程，本人因感
    念甲○○的辛勞，所以由合庫建國支庫提出十萬元準備答謝甲○○，但是後來一
    直沒有適當的機會送給甲○○，後來八十七年四月二十八日東鉅公司標得台北航
    空站發包之『航廈二樓外候機室及到站出口地坪整修工程』．．．．該工程約進
    行一個月後，本人與張秀鳳為感謝甲○○在夜間加班配合本人施做該工程，故由
    張秀鳳致贈前開傳票所記載八十六年五月十九日提出之十萬元給甲○○」。(2)及
    證人張秀鳳於調查局經提示東鉅公司八十六年五月十九日之現金支出傳票後證稱
    ：「此張現金支出傳票內記載『８６．５．１９交際費─付彭Ｒ１０００００元
    』係指東鉅公司給付現金十萬元予台北航空站維護組組員甲○○。東鉅公司於民
    國八十四年間得標承做台北航空站航站大廈整體規劃（二期）西側建築整修工程
    ，施工期間．．．．甲○○負責辦理計價，對東鉅公司請款也很配合，後來東鉅
    公司於八十六年五月間再得標承做台北航空站大廈整體規劃（二期）東側建築整
    修工程，於投標前八十六年五月十九日鄭悅在叫我提領現金十萬元，說要給甲○
    ○的，於是我就從合作金庫建國支庫長薪公司帳戶內提領現金千元鈔十萬元交給
    鄭悅在，我乃在傳票上登載前述之內容，但後來隔一陣子鄭悅在再將該十萬元交
    還予我保管，並告訴我她並沒有拿給甲○○，先放在我這邊保管，直到八十七年
    五月底、六月初間．．．．東鉅公司得標施做台北航空站航廈二樓外候機室及到
    站出口地坪整修工程期間，我乃詢問鄭悅在寄放在我這邊的十萬元要不要拿給甲
    ○○，她說好並叫我拿去，因前述地坪整修工程為夜間施工且監工計價為甲○○
    ，所以甲○○在施工期間會在工地，我乃於八十七年五月底、六月初間（詳細日
    期已記不清楚）晚間十一點左右，親自到松山機場一樓靠近郵局走廊處，將十萬
    元千元鈔一疊交給甲○○，該十萬元我係以空白信封袋包裝好，並以財訊雜誌包
    夾，再交給甲○○，我交付予他時告訴他裡面有錢，並說『這是鄭小姐（指鄭悅
    在）要謝謝你幫忙的』，於是甲○○就收下了，前述八十六年五月十九日傳票內
    容所載即為此事」等語，經提示東鉅公司八十六年五月十九日請款單（其上載明
    「佣金１○○○○○，付彭耀輝」）後證稱：「此張請款單就是前述．．．．現
    金支出傳票的附件，登載者均為我本人，其中彭耀輝係甲○○的筆誤」等語，又
    證稱：「（問：是否你拿十萬元給彭？）是的，在航站大廈往觀光局一樓的電扶
    梯前面，我記得是晚上十一、十二點左右，機場已經關閉在施工時，所以當時也
    沒別人在場．．．．我記得是放在一本雜誌內，而雜誌外有信封，我是說雜誌請
    他帶回去給他太太看，我並說很感謝他在施工當中給予指導」等詞，經核二證人
    所述悉相符合，並有上述東鉅公司八十六年五月十九日現金支出傳票、八十六年
    五月十九日請款單各一紙附卷可稽；再參以，被告甲○○自承與鄭悅在、張秀鳳
    等人素無怨隙，衡情當無藉詞誣陷之理云云為其論據。
三、按刑法上之收受賄賂罪，以他人有行使賄賂之事實為前提，若他人所交付之物並
    非本於行賄意思，則其物即非賄賂，自無收受賄賂之可言。故賄賂之不法報酬必
    須與公務員之職務行為或違背職務行為具有一定之對價關係，亦即須有以賄賂或
    不正利益以買通公務員使對於職務上行為或違背職務之行為踐履賄求對象之特定
    行為，苟非關於此賄求對象之特定行為之報酬即不得謂為賄賂。再者，就公務員
    收受賄賂，除須證明行賄者有交付賄賂之事實外，尚須積極證明該公務已經收受
    賄賂為必要，倘若收受之事實尚不足證明時，不能僅憑相對人單方制作之文書即
    推定公務員已經收受賄賂（最高法院七十年台上字一一八六號判例、同院八十七
    年台上字第一五四二號判決參照）。本件訊據上訴人即被告甲○○堅決否認有收
    受賄賂犯行，並辯稱：未曾收受張秀鳳交付現金十萬元，且該賄款既於八十六年
    五月十九日領出，竟遲至八十七年五月底、六月初某日才交付，與經驗法則不符
    ，又經原審函調查明其提領之金額為十一萬元，亦有不符，張秀鳳所述交付地點
    、包裝等說法前後不一等語。
四、經查：
  (一)雖證人鄭悅在於調查局訊問時證稱：「八十六年五月間本人因認為甲○○經常配
    合東鉅公司及本人施做工程，本人因感念甲○○的辛勞，所以由合庫建國支庫提
    出十萬元準備答謝甲○○，但是後來一直沒有適當的機會送給甲○○，後來八十
    七年四月二十八日東鉅公司標得台北航空站發包之『航廈二樓外候機室及到站出
    口地坪整修工程』．．．．該工程約進行一個月後，本人與張秀鳳為感謝甲○○
    在夜間加班配合本人施做該工程，故由張秀鳳致贈前開傳票所記載八十六年五月
    十九日提出之十萬元給甲○○」等語（見偵一卷第一三七頁）。嗣於檢察官訊問
    時證稱：「我們東鉅公司多次承包台北航空站工程，覺得甲○○幫忙我們很多，
    我們主動給他十萬元，由張秀鳳在航空站一樓交給他，我本來想親自拿給他，但
    沒有適當機會，所以隔了幾個月，我拿給張秀鳳才於八十七年五、六月間轉交給
    甲○○」云云（見偵一卷第一七六頁）。依出錢之鄭悅在所供，其已明確表示渠
    欲給被告十萬元之動機、目的，在於感念甲○○舊日之辛勞，感謝其在夜間加班
    配合伊本人做該工程，覺得甲○○幫忙很多，主動給他十萬元之情；絕無一語道
    及行賄，亦毫無提及伊要被告如何就職務上或違背職務上為何種特定行為以與十
    萬元為如何之對價。亦無一語道及被告有何要求或被動配合伊之要求，則該十萬
    元自非被告職務上之賄賂，況證人鄭悅在偵查中更明確供稱：「我們交付十萬元
    ，是出於感激，不是行賄之意」等語（偵一卷第一七九頁）。參以證人鄭悅在所
    供早於八十六年五月十九日即要張秀鳳提領十萬元，卻遲至八十七年五、六月間
    始為交付，苟若意欲行賄必針對公務員某種職務上或違背職務之特定行為而為之
    ，事隔經年始為賄求？此豈非大違常情，益見證人鄭悅在所供伊無行賄之意應可
    採信。
  (二)次查證人鄭悅在供稱：「八十六年五月間本人因認為甲○○經常配合東鉅公司及
    本人施作工程，本人因感念甲○○的辛苦，所以由合庫建國支庫提出十萬元（
    5.）答謝甲○○．．．」云云，又稱：「後來4.東鉅公司標得台北航空站
    發包之航廈貳樓外候機室及到站出口地坪整修工程」．．．．由本人施作，該工
    程進行約一個月後，本人與張秀鳳為感謝甲○○在夜間加班配合本人施作該工程
    ．．．．．．」云云，其就何以欲致贈十萬元，前後供述已不一致，其所供提領
    時間為八十六年五月十九日，而其另標得工程已是八十七年四月二十八日，如何
    能預知於八十七年四月能得標，而於八十六年五月十九日領出？所言前後不一，
    其欲賄求對象之特定行為究為如何，顯見其所言並非真實，況證人鄭悅在既已在
    八十六年五月十九日囑張秀鳳提領十萬元（實者依當天出入明細應係提領十一萬
    元），其提出後既欲交付予被告甲○○，其既有八十四年起之工程，則有太多機
    會可以交付，何以遲遲不交？已是有違常情，且證人鄭悅在於原審供稱「（為何
    八十六年五月十九日叫張秀鳳提領十萬元？）日期我記不太清楚，我經常會叫張
    秀鳳她提領十萬元或二十萬放在我身上，有時候工人會借錢，有時候我要請他們
    喝咖啡」「（張秀鳳是否將提領十萬元交給你？）沒有，我沒有拿，一直放在他
    那邊，應當是這樣時間很久了」云云（見原審卷五一─五四頁），則證人鄭悅在
    就提領十萬元一節，所述莫衷一是，且與另證人張秀鳳於調查局經提示東鉅公司
    八十六年五月十九日之現金支出傳票後證稱：「此張現金支出傳票內記載『８６
    ．５．１９交際費-付彭Ｒ１０００００元』係指東鉅公司給付現金十萬元予台
    北航空站維護組組員甲○○。東鉅公司於民國八十四年間得標承做台北航空站航
    站大廈整體規劃（二期）西側建築整修工程，施工期間．．．．甲○○負責辦理
    計價，對東鉅公司請款也很配合，後來東鉅公司於八十六年五月間再得標承做台
    北航空站大廈整體規劃（二期）東側建築整修工程，於投標前八十六年五月十九
    日鄭悅在叫我提領現金十萬元，說要給甲○○的，於是我就從合作金庫建國支庫
    長薪公司帳戶內提領現金千元鈔十萬元交給鄭悅在，我乃在傳票上登載前述之內
    容，但後來隔一陣子鄭悅在再將該十萬元交還予我保管，並告訴我她並沒有拿給
    甲○○，先放在我這邊保管，直到八十七年五月底、六月初間．．．．東鉅公司
    得標施做台北航空站航廈二樓外候機室及到站出口地坪整修工程期間，我乃詢問
    鄭悅在寄放在我這邊的十萬元要不要拿給甲○○，她說好並叫我拿去，．．．．
    」（見偵一卷第一五三頁），嗣張秀鳳於檢察官訊問時陳稱：「本來鄭悅在要拿
    給他，後來寄放在我這裡，在我手上，放了半年多」等語（見偵一卷第一七四頁
    背面）並不相符。證人二人就此如何領出十萬元與如何保管該十萬元所供即有齟
    齬，對此意欲賄求之物乃甚為重要之物，所供偌大出入，非全無瑕疵可指，要難
    採為不利被告事實之認定。
  (三)再查證人張秀鳳於調查站訊問時供稱「於八十七年五、六月初某日晚間十一時左
    右親自到松山機場一樓靠近郵局走廊處將十萬元千元鈔一疊交給甲○○．．．．
    」（見偵一卷第一五三頁）「我係以空白信封袋包裝好，並以財訊雜誌包夾再交
    給甲○○．．．．」云云（偵一卷第一五三頁），卻於偵查中改稱：在航站大廈
    觀光局一樓電扶梯前面，我記得是晚上十一點、十二點左右．．．．」云云（偵
    二卷第三十頁反面）、「我記得是放在舊雜誌內，而雜誌外有信封」云云（偵二
    卷第三十一頁），於原審則供稱：「依我習慣我是會把十萬元裝在空白信封夾在
    舊雜誌內，將雜誌用大信封裝起來．．．．」云云（原審卷第四九頁），就此事
    關重大之交付賄賂之時間、地點、賄款之包裝方式，證人張秀鳳當記憶深刻，方
    符常理，但其證詞前後均不一致，則其交付賄賂行為所為證詞顯有重大瑕疵，難
    採為不利被告事實之認定，又證人張秀鳳與被告並不熟識，業據證人張秀鳳所供
    明，故而於請款單上將被告姓名之軺誤寫為「耀」字（偵一卷第一七五頁），果
    爾，則被告身為公務員，當知所戒慎，焉有冒然收受不熟識之張秀鳳所交付之十
    萬元之理？此外復無其他確切證據足以佐證被告確有收到張秀鳳交付之十萬元，
    自不得僅以張秀鳳之證言據為認定被告犯罪之唯一之證據，至於現金支出傳票內
    記載「5.交際費付彭及一○○○○○元」，僅係張秀鳳業務上個人之記載，
    亦不得僅憑此單方制作之文書即推定公務員已收受賄賂，而為不利被告事實之認
    定。
  綜上各節所述，既不能證明鄭悅在欲交付之十萬元係賄賂，又無確切證據足以證明
  被告確有收受張秀鳳所交付之十萬元，此外，復查無其他證據足資證明被告有公訴
  人所指之犯行，自屬不能證明被告犯罪。原審不察遽依證人所證予被告論罪科刑，
  即有未洽，被告上訴指摘原判決不當為有理由，應將原判決撤銷，而為被告無罪之
  諭知。
據上論斷，應依刑事訴訟法第三百六十九條第一項前段、第三百六十四條、第三百零
一條第一項，判決如主文。
本案經檢察官劉斐玲到庭執行職務。
中      華      民      國    九十二    年      七      月    二十九    日
                              臺灣高等法院刑事第十五庭
                                  審判長法  官  房  阿  生
                                        法  官  雷  元  結
                                        法  官  蔡  光  治
右正本證明與原本無異。
檢察官如不服本判決，應於收受送達後十日內向本院提出上訴書狀，其未敘述上訴之
理由者並得於提起上訴後十日內向本院補提理由書（均須按他造當事人之人數附繕本
）。
                                        書記官  王  才  生
中      華      民      國    九十二    年      八      月      七      日


司法院資訊處製作；財團法人民間司法改革基金會備份。
